臺灣高雄地方法院刑事判決　　　　　　　110年度訴字第291號

公　訴　人　臺灣高雄地方檢察署檢察官
被　　　告　黃祝鴻



選任辯護人　洪千琪律師
　　　　　　蔡玉燕律師
 
上列被告因重利案件，經檢察官提起公訴（109年度偵字第00000
號），本院判決如下：
    主  文
黃祝鴻犯恐嚇危安罪，處拘役肆拾伍日，如易科罰金，以新臺幣
壹仟元折算壹日。
其餘被訴重利部分均無罪。
    事  實
一、黃祝鴻因杜佩茹未依約清償向其借貸之債務（所涉重利罪嫌
    ，據本院為無罪判決如下），竟基於恐嚇危安之犯意，於民
    國109年6月17日起至同年7月12日止（起訴書犯罪事實二僅
    載為109年7月12日11時許），接續以LINE通訊軟體傳送「也
    不要以為換工作我們就沒辦法治妳」、「妳真的死定了」、
    「妳還不來沒關係我們會去找妳家人討」、「我就是跟你槓
    上了」、「妳讓我不好過你也別想好過」、「全家人要被妳
    拖累」、「妳湊不出來晚點家裡見」、「現在是公司要處理
    妳」、「公司會直接去妳的所有聯絡地找妳（起訴書犯罪事
    實二贅載「要處理妳」）」等加害杜佩茹生命、身體、自由
    之訊息予杜佩茹，使其心生畏懼，致生危害於安全。
二、案經杜佩茹訴由高雄市政府警察局三民第一分局報告臺灣高
    雄地方檢察署檢察官偵查起訴。
    理  由
壹、有罪部分
一、認定事實之依據及理由
  ㈠訊據被告黃祝鴻就上開事實坦承不諱，核與證人即告訴人杜
    佩茹於警詢、偵訊及本院審理中具結所證相符（參警卷第8
    至9頁、偵卷第20頁、本院訴字卷第81至84、87、92至93、
    288頁），另有被告傳送上開訊息予告訴人之LINE對話擷圖
    在卷為證（參警卷第23頁、本院訴字卷第133至157頁），堪
    信被告之任意性自白與事實相符，應屬可採。
  ㈡被告之辯護人雖為被告辯護稱：告訴人於109年7月12日報案
    後之部分係告訴人設計，不構成恐嚇云云。惟查，告訴人於
    109年7月12日進行警詢筆錄之時間為14時29分起至15時56分
    止（參警卷第6頁），惟上開被告傳送予告訴人之恐嚇訊息
    ，最後一則為該日12時56分（參本院警卷第23頁），實難謂
    係報案後所傳送。況報案係就過去已發生之犯罪行為開啟偵
    查程序，若行為人嗣後再為加害生命、身體、自由、財產之
    舉止，仍可能會使一般人心生畏懼，而另構成恐赫危安之犯
    行，辯護人上開辯詞顯不足採。
  ㈢是被告所為恐嚇危安之犯行，事證明確，堪以認定，應予依
    法論科。
二、論罪
  ㈠核被告所為，係犯刑法第305條之恐嚇危安罪。被告接續傳
    送上開多筆訊息恫嚇告訴人，係基於不滿告訴人積欠其債務
    而欲恫赫告訴人之單一犯意，各行為間獨立性薄弱，依一般
    社會觀念，難以強行分開，在刑法評價上，以視為數個舉動
    之接續施行，合為一行為予以評價較為合理，應論以接續犯
    。
  ㈡起訴意旨雖認被告此部分所為係觸犯刑法第344條之1第2項
    、第1項之加重重利未遂罪，然被告借貸予告訴人之部分，
    並不構成刑法上之重利罪（詳見下述），故亦無從論以加重
    重利未遂罪。惟此部分因其基礎事實同一，又經本院當庭諭
    知，使被告、辯護人就此辯論（參本院訴字卷第55頁），無
    礙於被告之防禦權，爰變更起訴法條，附此敘明。
三、科刑
    爰以行為人責任為基礎，審酌被告僅因債務糾紛，即以傳送
    上開多筆訊息之方式恐嚇告訴人，致告訴人心生畏懼，實值
    非難；另衡量其自承高職畢業之教育程度、從事補教業、月
    收入約新臺幣（下同）2萬6千元之經濟狀況暨家庭情形（參
    本院訴字卷第293頁），量處拘役45日，並諭知拘役易科罰
    金之折算標準如主文第1項所示。
貳、無罪部分
一、公訴意旨略以：被告黃祝鴻基於乘他人急迫貸以金錢，而取
    得與原本顯不相當重利之犯意，先後於如附表所示之借款時
    間、地點，趁告訴人杜佩茹急迫借款之際，以如附表所示之
    計息方式，分別貸以如附表所示之金額予告訴人，並與告訴
    人約定應交付如附表所示之與原本顯不相當之重利，且要求
    告訴人簽發本票作為擔保，復告知其所有之中國信託商業銀
    行帳號帳戶（帳號後4碼為3836，其餘詳卷下稱被告中信銀
    行帳戶），供利息匯入之用，而取得與原本顯不相當之重利
    （年息計算方式及收取之利息如附表所示），因認被告如附
    表所示2次犯行，均涉犯刑法第344條第1項之重利罪嫌等語
    。
二、按檢察官就被告犯罪事實，應負舉證責任，並指出證明之方
    法；又犯罪事實應依證據認定之，無證據不得認定犯罪事實
    ；不能證明被告犯罪者，應諭知無罪之判決，刑事訴訟法第
    161條第1項、第154條第2項、第301條第1項分別定有明文。
    再按認定不利於被告之證據須依積極證據，苟積極證據不足
    為不利於被告事實之認定，即應為有利被告之認定，更不必
    有何有利之證據；又犯罪事實之認定，應憑證據，如無相當
    之證據，或證據不足以證明，自不得以推測或擬制之方法，
    以為裁判之基礎。再者，依刑事訴訟法第161條第1項規定，
    檢察官對於起訴之犯罪事實，仍應負提出證據及說服之實質
    舉證責任，尚其所提出之證據，不足為被告有罪之積極證明
    ，或其指出證明之方法，無從說服法院以形成被告有罪之心
    證，基於無罪推定之原則，自應為被告無罪判決之諭知（最
    高法院30年上字第816號、40年台上字第86號、92年台上字
    第128號判決可資參照）。再刑法上之重利罪，以乘他人急
    迫、輕率、無經驗或難以求助之處境，貸以金錢或其他物品
    ，而取得與原本顯不相當之重利者為要件。換言之，重利罪
    是行為人利用現已存在於被害人與行為人間的弱勢不對等，
    進而與被害人訂立單方面由行為人決定交易條件的金錢借貸
    契約。縱被害人在重利交易行為中，未有資訊的不對等、物
    理及心理強制力的壓迫或遭受隱瞞，具自由意思而「同意」
    為財產之處分，惟立法者顯然透過重利罪調整被害人自我負
    責之要件，即當被害人具有「處於急迫、輕率、無經驗或難
    以求助之處境」的弱勢情狀時，則否定被害人自我負責之能
    力，將重利交易所生之財產損害歸於行為人負責，即不能因
    經被害人的同意或承諾而阻卻本罪構成要件成立或認無違法
    。本罪所謂「急迫」指利用他人在經濟上急需資金的困境或
    壓力。惟此緊急情況尚無須至必陷於危難的程度，若急需給
    付的原因迫及「追求基本生活所需」，即得認為「急迫」。
    至被害人是否尚有資產或其能否由其他親友獲得經濟上之支
    援，因涉及被害人能否及時並有效處分財產，或其親友有無
    為被害人疏解窘境之意願，不在考慮是否屬「急迫」範圍之
    列。所謂「輕率」乃指個人未能慎重思考交易之利害關係，
    而草率作出決定。所謂「無經驗」係指根據被害人特性，除
    欠缺實際借貸經驗外，並包括因欠缺借貸金錢的相關知識，
    致被害人對於金錢借貸之某些行為情狀與事實的察覺力或判
    斷力受限。亦即，縱被害人具有實際舉債的生活經驗，亦不
    代表其有足夠的借貸相關知識，亦可能因其欠缺借貸的相關
    知識（如地處偏遠，資訊獲取不易、不識字或教育程度之限
    制，而無法理解相關資訊等），致其察覺力或判斷力受有限
    制。相對地，若借貸人雖未有實際借錢的生活經驗，但因其
    可能已透過各種管道獲取相關借貸知識，甚或其本身即為經
    常性參與金融活動，以從事金融交易作為獲取利潤維生之人
    ，則必有理解締結借貸契約風險與評估的能力，縱屬初次借
    貸，亦不能謂其為無經驗之人。所謂「難以求助之處境」為
    民國103年6月18日修法時所增列，依其修正理由：「本條構
    成要件原為『乘他人急迫、輕率或無經驗』，惟考量若干情
    形可能未能為上開情形所涵蓋，為避免法律適用上之漏洞，
    爰於第1項增列『難以求助之處境』之情形。」等語，惟未
    說明何種情況屬於難以求助之處境或為原構成要件「乘他人
    急迫、輕率或無經驗」所無法涵蓋。因所謂「乘他人急迫、
    輕率或無經驗」等情狀，從客觀角度理解均屬「難以求助之
    處境」之弱勢情狀，立法者既以「難以求助之處境」作為本
    罪適用上之漏洞填補，應屬一種概括規定，即應參考德國刑
    法重利罪構成要件除急迫、無經驗外所包括的「判斷力欠缺
    」（乃被害人由於心智能力方面低弱，顯現出無法透過經驗
    彌補之弱勢，使其透過理性動機引導自己的能力降低，或使
    其正確地衡量契約的給付與對待給付，進而評斷交易締結之
    經濟後果的能力顯著下降）或「顯著意志薄弱」（即面對刺
    激、引誘、拐騙，被害人對於重利要求的抗拒能力顯然低於
    參與相同交易情狀的一般人）等弱勢情狀，亦屬所謂「難以
    求助之處境」範疇之一，最高法院108年度台上字第3368號
    刑事判決意旨可供參照。
三、公訴人認被告涉犯上開重利犯嫌，無非以證人即告訴人於警
    詢及偵訊時之證述、告訴人與被告間之LINE對話紀錄擷圖、
    告訴人之匯款紀錄及被告之陳述等，為其論據。訊據被告固
    不否認有如附表所示2次借貸予告訴人之情事，惟堅決否認
    有何重利犯行，辯稱：告訴人前已有民間借貸經驗，此次是
    因其借貸利息較低方向其借款，並非急迫、輕率或無經驗之
    人，故不符合重利罪之構成要件等語。
四、經查：
  ㈠被告與告訴人間成立之借貸契約，約定收取（含預扣）之利
    息均詳如附表編號1、2各欄所示一節，此據被告所不爭執（
    參本院訴字卷第53至54頁），並有被告與告訴人間之LIEN對
    話紀錄擷圖在卷可證（參警卷第16頁），堪信屬實。則參酌
    目前一般社會之經濟狀況及民法第205條所定以20％週年利
    率為最高利率之限制，被告因此所收取之利息確屬與原本顯
    不相當之重利。
  ㈡然要能成立刑法第344條第1項之重利罪，仍應以須乘他人急
    迫、輕率、無經驗或難以求助之處境為要件，且立法者僅在
    被害人具有「處於急迫、輕率、無經驗或難以求助之處境」
    的弱勢情狀時，始否定被害人自我負責之能力，可知私人間
    成立約定超額利息之金錢借貸關係時，其借貸之原因多端，
    借用人並非當然之刑事被害人，貸與人亦不當然成立重利罪
    ，超額利息之約定本身並不足以為上揭弱勢情狀之證明，檢
    察官仍應就被害人於借貸行為之時具有「處於急迫、輕率、
    無經驗或難以求助之處境」的弱勢情狀負舉證責任。惟查：
    依證人即告訴人於本院審理中具結所證：在向被告借錢前，
    被告有叫我填一些資料，也有問我是不是有跟其他地方借錢
    ，我當時有在其他地方借錢，會再向被告借錢，是因為被告
    這邊利息較低，向被告借錢是為還之前的3筆高利貸利息；
    另外那3家高利貸當時也沒有逼我還錢，就單純是因為那3家
    時間太短了，利息都是7天就要還，我沒辦法湊出那筆錢，
    會找被告的理由就是被告這邊是15天，1萬元利息是1千5，
    對我當時來說，負擔沒有像7天1萬元的利息是2千元那麼重
    ；而我那時無法向銀行貸款，辦理汽機車貸款的業務人員也
    都跟我說我聯徵多查沒有辦法做貸款；我也擔心家人知道，
    我知道被告那邊時間比較長，我想說可以拉長一點時間打工
    賺錢，可以不要那麼快就還錢；（問：你那時到底還有沒有
    需要錢急用？）我是單純想要借被告的去還其他高利貸等語
    （參本院訴字卷第78至79、87至90頁），可知：⒈告訴人會
    向被告借款，僅係因其尚有其他3筆貸款債務待清償，且其
    清償期較短，其無法支應，但上開3筆貸款之債權人並未為
    逼迫告訴人還款之行為，亦無證據可證明有迫及告訴人「追
    求基本生活所需」之程度，自無從認定已達「急迫」之要件
    ；⒉告訴人係考慮過被告之利息清償期較其他貸款之利息清
    償期長、且利率較低之情況下，選擇向被告貸款，難認告訴
    人向被告借款係出於「輕率」之決定；⒊告訴人已曾有向其
    他民間借貸徵詢甚至貸款之經驗，也對於借貸所需支付之利
    息有一定之知識，從而作出衡量判斷，無從認定屬「無經驗
    」；⒋綜合上述告訴人所述其借款之情況、向被告借款之原
    因等情形，亦難認定告訴人於向被告借款時，有處於「判斷
    力欠缺」、「顯著意志薄弱」之弱勢情狀，而達「難以求助
    之處境」。是依上述，尚難認本案告訴人向被告2次借款，
    是陷於「急迫」、「輕率」、「無經驗」、「難以求助之處
    境」之狀況。
五、綜上所述，依公訴人所舉之證據，雖可證明如附表編號1、2
    所示之被告2次借款予告訴人，確有收取與原本顯不相當之
    重利，但依卷內證據，則尚難以認定被告係乘告訴人急迫、
    輕率、無經驗或難以求助之處境，為上述借款行為，而已符
    合重利罪之構成要件，是依據前揭說明，就起訴書所指訴之
    被告2次重利犯嫌，自應為被告無罪之諭知。
據上論斷，應依刑事訴訟法第299條第1項前段、第300條、第301
條第1項，判決如主文。
本案經檢察官陳威呈提起公訴，檢察官翁誌謙到庭執行職務。
中　　華　　民　　國　 111　　年　　2 　　月　　23　　日
                  刑事第十三庭  審判長法　官  陳紀璋
 
                                      法  官  洪毓良
 
                                      法  官  李怡蓉
 
以上正本證明與原本無異。
如不服本判決應於收受送達後20日內向本院提出上訴書狀，並應
敘述具體理由；如未敘述上訴理由者，應於上訴期間屆滿後20日
內向本院補提理由書（均須按他造當事人之人數附繕本）「切勿
逕送上級法院」。
中　　華　　民　　國　 111　　年　　2 　　月　　24　　日
  　　　　　　　　　　　　　　　　　  書記官  胡孝琪
 
附表：
┌─┬───┬────┬─────┬──────────┬────────┐
│編│借款時│借款地點│借款金額（│約定利息及年息計算方│備註            │
│號│間    │        │新臺幣）  │式                  │                │
│  │      │        │          │                    │                │
├─┼───┼────┼─────┼──────────┼────────┤
│1 │109年3│高雄市三│約定借款金│15天為一期，每期之利│告訴人簽發本票及│
│  │月20日│民區建國│額3萬元， │息4,500元。         │借據予被告作為擔│
│  │      │路269、 │實際交付2 │借款時預扣第一期15天│保，合計共支付利│
│  │      │271號統 │萬5,000元 │之利息4,500元及先付 │息1萬8000元予被 │
│  │      │一超商  │          │第二期部分利息500元 │告。            │
│  │      │        │          │，實際交付2萬5,000元│                │
│  │      │        │          │，換算年利率為438%。│                │
│  │      │        │          │（以實際交付之金額作│                │
│  │      │        │          │為本金計算，約定一期│                │
│  │      │        │          │15天之利息4,500元， │                │
│  │      │        │          │計算式：4500÷15×  │                │
│  │      │        │          │365÷25000×100％=年│                │
│  │      │        │          │利率438%）          │                │
├─┼───┼────┼─────┼──────────┼────────┤
│2 │109 年│高雄市三│約定借款金│15天為一期，每期之利│告訴人簽發本票、│
│  │5 月  │民區建國│額 3 萬元 │息4,500元。         │借據及汽車讓渡書│
│  │11 日 │路 269  │，實際交付│借款時預扣第一期15天│予被告作為擔保，│
│  │      │、 271  │2 萬 5,000│之利息4,500元及先付 │合計共支付利息1 │
│  │      │號統一超│元        │第二期部分利息500元 │萬元予被告。    │
│  │      │商      │          │，實際交付2萬5,000元│                │
│  │      │        │          │，換算年利率為438%。│                │
│  │      │        │          │（以實際交付之金額作│                │
│  │      │        │          │為本金計算，約定一期│                │
│  │      │        │          │15天之利息4,500元， │                │
│  │      │        │          │計算式：4500÷15×  │                │
│  │      │        │          │365÷25000×100％=年│                │
│  │      │        │          │利率438%）          │                │
└─┴───┴────┴─────┴──────────┴────────┘
 
本案論罪科刑法條：
中華民國刑法第305條
以加害生命、身體、自由、名譽、財產之事恐嚇他人，致生危害
於安全者，處 2 年以下有期徒刑、拘役或 9 千元以下罰金。